【裁判字號】    98,訴,1345
【裁判日期】    990428
【裁判案由】    偽造有價證券等
【裁判全文】
臺灣屏東地方法院刑事判決              98年度訴字第1345號
公  訴  人  臺灣屏東地方法院檢察署檢察官
被      告  丙○○
指定辯護人  本院公設辯護人  戊○○
上列被告因偽造有價證券等案件，經檢察官提起公訴（98年度偵
字第5975號），本院判決如下：
    主  文
丙○○行使偽造私文書，足以生損害於他人，處有期徒刑月，
偽造之標單及其上偽造之「甲○○」署押均沒收。又意圖供行使
之用，而偽造有價證券，處有期徒刑壹年捌月，偽造之以「甲○○」為發票人之本票捌紙、偽造之「甲○○」印章壹枚，均沒收
。又意圖為自己不法之所有，以詐術使人將本人之物交付，處有
期徒刑肆月。又意圖為自己不法之所有，以詐術使人將本人之物
交付，處有期徒刑肆月。應執行有期徒刑貳年，偽造之標單及其
上偽造之「甲○○」署押、偽造之以「甲○○」為發票人之本票
捌紙、偽造之「甲○○」印章壹枚，均沒收。
    事  實
一、丙○○於民國97年8 月5 日起，在屏東縣內埔鄉○○村○○
    路533 號，自任會首召集丁○○、乙○○（參加2 會）、甲○○等人，成立每會新臺幣（下同）1 萬元、採外標制（會
    首及活會會員每期繳納約定會款1 萬元，死會者繳納約定會
    款1 萬元加計當次標息之金額）之互助會共14會。詎丙○○
    後因經商失敗而需錢孔急，竟意圖為自己不法之所有，復基
    於行使偽造私文書、詐欺取財及意圖供行使之用而偽造有價
    證券之犯意，於98年1 月5 日，在上址，提出其冒用甲○○
    名義所偽造之上載利息2,000 元之標單，而冒用甲○○名義
    得標，足以生損害於甲○○，丙○○冒標後，為取信活會會
    員，乃委託不知情之成年刻印人員偽造「甲○○」印章1 枚
    ，再蓋用偽造之「甲○○」印章偽造其印文於本票上，進而
    偽造以「甲○○」名義為發票人、面額12,000元、發票日期
    為98年1 月5 日之本票8 紙，持向丁○○、乙○○及其他活
    會會員（甲○○除外）行使以作為擔保，足以生損害於甲○○，丙○○並向甲○○佯稱該月係某會員得標，致丁○○、
    乙○○、甲○○及其他活會會員不疑有他而陷於錯誤，分別
    繳付會款，以此手段詐得各活會會員會款共9 萬元。
二、丙○○明知其所召集之上開互助會已於98年3 月5 日止會，
    竟意圖為自己不法之所有，並基於詐欺取財之犯意，分別於
    98年4 月5 日、同年5 月5 日，向甲○○佯稱各該月係某某
    會員得標，致甲○○不疑有他而陷於錯誤，各月均繳付會款
    1 萬元。嗣於98年6 月5 日，因丁○○持丙○○所偽造之上
    開甲○○名義之本票向甲○○提示，始查知上情。
三、案經丁○○、乙○○、甲○○訴請臺灣屏東地方法院檢察署
    檢察官偵查起訴。
    理  由
一、按被告以外之人於偵查中向檢察官所為之陳述，除顯有不可
    信之情況外，得為證據，刑事訴訟法第159 條之1 第2 項定
    有明文，本件證人即告訴人丁○○、乙○○、甲○○於98年
    10月22日偵查中經具結向檢察官所為之陳述，雖屬傳聞證據
    ，惟現階段刑事訴訟法規定，檢察官代表國家偵查犯罪、實
    施公訴，依法有訊問被告、證人及鑑定人之權，實務運作時
    ，檢察官於偵查中向被告以外之人所取得之陳述，原則上均
    能遵守法律規定，不致違法取供，其可信度極高，且被告丙○○、辯護人並未提出有何顯不可信之情形，是證人丁○○
    、乙○○、甲○○該次偵查中經具結之證言，自得為證據；
    至證人丁○○、乙○○、甲○○於98年8 月3 日偵查中陳述
    時均未經具結，且渠等無依法不得令具結之情形，是渠等於
    該次偵查中之陳述，不得作為證據。次按傳聞法則之重要理
    論依據，在於傳聞證據未經當事人之反對詰問予以核實，乃
    予排斥，惟若當事人已放棄對原供述人之反對詰問權，於法
    院審判時表明同意該等傳聞證據可作為證據，基於證據資料
    愈豐富，愈有助於真實發現之理念，並貫徹刑事訴訟法修法
    加重當事人進行主義之精神，確認當事人對於證據能力有處
    分權之制度，傳聞證據經當事人同意作為證據，法院認為適
    當者，亦得為證據，本件檢察官、被告、辯護人已表示對於
    除上所述之其餘全案卷證所存證據（含供述及非供述證據）
    均同意有證據能力，本院復斟酌該等證據並非非法取得，亦
    無證明力明顯過低之情形，以之作為證據，應屬適當，是依
    刑法訴訟法第159 條之5 第1 項規定，應認該等證據均得採
    為證據。
二、上揭事實，業據被告丙○○坦承不諱，核與證人丁○○、乙○○、甲○○於警詢時及偵查中經具結後所證之情相符，並
    有互助會會單、以「甲○○」名義為發票人之本票各1 紙在
    卷足憑，本案事證明確，被告犯行堪以認定。
三、按冒用他人名義書寫標單，以冒標他人之互助會，如僅在紙
    上書寫被冒標者之姓名及所出利息之金額，就文義本身並不
    足以獨立表示一定用意之證明，如非依民間互助會之習慣，
    尚無從認定其上之文字，係用以表示該名義人願出所書金額
    之利息以標取互助會會款之證明者，則非刑法第210 條所規
    定之私文書，而屬同法第220 條第1 項以文書論之準私文書
    （最高法院92年度台上字第7231號判決意旨參照），是被告
    丙○○偽造甲○○名義之標單，乃屬刑法第220 條第1 項之
    準私文書，核被告偽造甲○○名義之標單後投標之所為，係
    犯刑法第216 條、第210 條行使偽造私文書罪，被告偽造「
    甲○○」署押之行為，為偽造準私文書之部分行為；偽造私
    文書之低度行為，復為行使偽造私文書之高度行為所吸收，
    均不另論罪。又按行使偽造有價證券，以取得票面價值之對
    價，固不另論詐欺罪（最高法院25年上字第1814號、31年上
    字第409 號判例意旨參照），但如以偽造之有價證券供作擔
    保或作為新債清償而借款，則其借款之行為，為行使有價證
    券以外之另一行為，其間有方法結果關係，應論以詐欺罪之
    牽連犯（最高法院民刑庭決議62年2 月20日決議參照），本
    件被告係以簽發本票為擔保之方法取信丁○○、乙○○及其
    他活會會員（甲○○除外）而達其詐欺之目的，其冒標後復
    偽造本票之所為，自應係符合行使偽造有價證券罪及詐欺取
    財罪之構成要件，是核被告就冒甲○○名義得標後向活會會
    員收取會款之所為，係犯刑法第339 條第1 項之詐欺取財罪
    ；核被告就偽造以「甲○○」名義為發票人之本票之所為，
    係犯刑法第201 條第1 項之偽造有價證券罪。核被告就向甲○○詐得98年4 、5 月會款之所為，係犯刑法第339 條第1
    項之詐欺取財罪。被告利用不知情之成年刻印人員偽造「甲○○」名義之印章，為間接正犯。被告偽造「甲○○」印章
    並蓋印於以「甲○○」為發票人之本票之行為，為偽造有價
    證券之部分行為，又偽造有價證券後持以行使，其行使之低
    度行為為偽造之高度行為吸收，均不另論罪。被告於冒名得
    標後，本即會於該次得標後向多數活會會員收會款，則被告
    偽造有價證券後持向多數活會會員行使並詐取會款之犯罪目
    的單一，依一般社會通念，認應評價為一罪方符合刑罰公平
    原則，如予數罪併罰，反有過度處罰之疑，與人民法律感情
    亦未契合；尤於牽連犯廢除後，適度擴張一行為概念，就此
    情形認屬一行為觸犯數罪名之想像競合犯，方為適當，是被
    告冒標後偽造有價證券後持向多數活會會員行使並詐取會款
    之所為，應認係以一行為觸犯數罪名，應依刑法第55條之規
    定，從一重之偽造有價證券罪處斷，公訴意旨認被告冒標後
    係犯數詐欺取財罪云云，尚有未洽。被告所為行使偽造私文
    書罪（偽造標單）、偽造有價證券（冒標後收取會款）、詐
    欺取財罪（98年4 、5 月向甲○○詐取會款）4 罪間，犯意
    個別，行為互殊，應予分論併罰。再按刑法第59條規定犯罪
    之情狀可憫恕者，得酌量減輕其刑，其所謂「犯罪之情狀」
    ，與同法第57條規定科刑時應審酌之一切情狀，並非有截然
    不同之領域，於裁判上酌減其刑時，應就犯罪一切情狀（包
    括第57條所列舉之10款事項），予以全盤考量，審酌其犯罪
    有無可憫恕之事由（即有無特殊之原因與環境，在客觀上足
    以引起一般同情，以及宣告法定低度刑，是否猶嫌過重等等
    ），以為判斷（最高法院80年度台覆字第39號判決意旨參照
    ），查被告偽造以「甲○○」名義為發票人之本票8 紙，係
    為取信他人，所為固不足取，然與一般偽造有價證券擾亂金
    融秩序之經濟犯罪情節尚有不同，其惡性尚非重大不赦，若
    量處所犯該罪之法定本刑而科處3 年以上有期徒刑，實屬情
    輕法重，在客觀上尚足以引起一般之同情，參諸上開最高法
    院判決意旨，應有堪資憫恕之處，雖處以法定最低刑3 年以
    上有期徒刑仍嫌過重，爰依刑法第59條規定減輕其刑。茲審
    酌被告不思以正當手段獲取錢財之犯罪動機、目的、手段，
    其所詐得錢財僅11萬元，且犯罪後已坦承犯行，復賠償告訴
    人丁○○、乙○○、甲○○部分損害等一切情狀，就其所犯
    各罪分別量處如主文所示之刑，並定其應執行之刑。被告所
    偽造之以「甲○○」名義為發票人之本票8 紙，依刑法第20
    5 條之規定，不問屬於犯人與否均沒收，至該本票上偽造之
    印文，因該本票已經沒收而包括在內，毋庸重為沒收之宣告
    ，併此敘明；偽造之標單上偽造之「甲○○」署押及偽造之
    「甲○○」印章1 枚，雖均未據扣案，惟無證據證明已不存
    在，應依刑法第219 條規定宣告沒收，偽造之標單係被告所
    有供其犯罪所用之物，應依刑法第38條第1 項第2 款之規定
    沒收。末按被告尚交付其他人名義簽發之本票與告訴人，有
    本票7 紙（見發查卷第18~24 頁）在卷足憑，則被告此部分
    是否另涉其他犯罪，因非在本案起訴範圍，本院自無從審理
    ，應由檢察官另為妥適之處理，且被告尚未賠償告訴人丁○○、乙○○、甲○○就本合會之全部損害，難認以暫不執行
    其刑為當，予不予宣告緩刑，併此敘明。
據上論斷，應依刑事訴訟法第299 條第1 項前段，刑法第201 條
第1 項、第210 條、第216 條、第339 條第1 項、第55條、第59
條、第205 條、第219 條、第38條第1 項第2 款、第51條第5 款
，刑法施行法第1 條之1 ，判決如主文。
本案經檢察官任亭到庭執行職務。
中    華    民    國    99    年    4     月    28    日
                  刑事第五庭    審判長法  官  石家禎
                                      法  官  程士傑
                                      法  官  林家聖
以上正本證明與原本無異。
如不服本判決應於收受判決後10日內向本院提出上訴書狀，並應
敘述具體理由；其未敘述上訴理由者，應於上訴期間屆滿後20日
內向本院補提理由書（均須按他造當事人之人數附繕本）「切勿
逕送上級法院」。
中    華    民    國    99    年    4     月    28    日
                                書記官  邱郁芸
附錄本案論罪科刑法條：
刑法第201條第1項：
意圖供行使之用，而偽造、變造公債票、公司股票或其他有價證
券者，處3年以上10年以下有期徒刑，得併科3千元以下罰金。
刑法第210條
偽造、變造私文書，足以生損害於公眾或他人者，處5 年以下有
期徒刑。
刑法第216條
行使第210 條至第215 條之文書者，依偽造、變造文書或登載不
實事項或使登載不實事項之規定處斷。
刑法第339條第1項：
意圖為自己或第三人不法之所有，以詐術使人將本人或第三人之
物交付者，處5 年以下有期徒刑、拘役或科或併科1 千元以下罰
金。

司法院資訊處製作；財團法人民間司法改革基金會備份。
